【裁判字號】    96,訴,2640
【裁判日期】    970304
【裁判案由】    交還土地等
【裁判全文】
臺灣臺中地方法院民事判決  96年度訴字第2640號
原      告  台中市政府
法定代理人  丙○○
訴訟代理人  張慶達律師
複代理人    戊○○
被    告    丁○○
訴訟代理人  施志明律師
上列當事人間交還土地等事件，本院於民國97年2月19日言詞辯
論終結，判決如下：
    主      文
被告應將坐落台中市○區○○段二小段一地號土地如附圖所示Ｂ
部分，面積一０七平方公尺、台中市○區○○段二小段一之二０
地號土地如附圖所示Ｄ部分，面積一一平方公尺土地交還原告。
被告應給付原告新台幣貳拾陸萬玖仟肆佰參拾肆元，及自民國九
十六年十月二十四日起至被告交還第一項所示之土地止，按月給
付原告新台幣肆仟肆佰玖拾元。
原告其餘之訴駁回。
訴訟費用由被告負擔拾分之玖，餘由原告負擔。
本判決第一項、第二項原告勝訴部分，於原告以新台幣壹佰壹拾
參萬元供擔保後，得假執行。
原告其餘假執行之聲請駁回。
    事實及理由
一、按訴狀送達後，原告不得將原訴變更或追加他訴，但擴張或
    減縮應受判決事項之聲明者，不在此限，民事訴訟法第255
    條第1項第3款定有明文。原告提起本件民事訴訟，原本於民
    法第767條規定之所有物返還請求權、同法第184條規定之侵
    權行為損害賠償請求權，請求被告交還土地及建物，聲明求
    為：「被告應將坐落台中市○區○○段2小段1地號及同段1
    ─20地號上之建物（門牌號為台中市○○路38巷1號），面
    積87. 09平方公尺，騰空後連同所坐落之土地交還原告」之
    判決，嗣於訴狀送達被告後，仍本於民法第767條規定之所
    有物返還請求權、同法第184條規定之侵權行為損害賠償請
    求權，請求被告交還土地及建物，聲明求為：「被告應將坐
    落台中市○區○○段2小段1地號及同段地號上之1─20地號
    建物（門牌號為台中市○○路38巷1號），如附圖所示Ｂ部
    分，面積107平方公尺及Ｄ部分，面積11平方公尺，騰空後
    連同所坐落之土地交還原告」之判決，核為擴張應受判決事
    項之聲明，與民事訴訟法第255條第1項第3款之規定相符，
    應予准許，合先敘明。
二、原告主張：坐落台中市○區○○段2小段1地號及1─20地號
    土地及其上之建物即門牌號碼為台中市○○路38巷1號之房
    屋屬市府州廳附屬官舍，光復後由原告接管，屬台中市市產
    ，土地部分業經登記為原告所有，惟地上建物並未一併登記
    。按最高法院82年台上字第1757號判例之意旨，原告為系爭
    土地之所有人，而被告非系爭建物所有人，既無權占有系爭
    建物，自亦屬無權占有系爭土地，故得依據民法第767條前
    段請求返還系爭土地，並無當事人不適格之問題，更與執行
    名義效力所及範圍之問題無關。依房屋稅條例第4條第1、4
    項之規定，系爭建物乃未辦保存登記之建物，尚難以房屋稅
    納稅義務人遽為認定系爭建物所有權之歸屬，再系爭建物既
    為原告機關之附屬官舍，又為原告所接管，雖未辦理保存登
    記，亦屬原告所有，原告自得請求返還系爭建物，縱認原告
    非系爭建物所有人，然系爭建物既為原告所接管，原告自得
    依據民法第767條前段請求返還系爭建物。系爭土地由被告
    占有，致原告不能為正常之使用收益，依民法第184條及第
    179條之規定，自得請求損害賠償或返還所受相當於租金之
    不當得利，而系爭土地依臺中市政府93.9.6.府財產字第193
    0141579號函頒發「台中市市有非公用基地房屋租金率基準
     」，即按土地公告地價總額年息5％計算自起訴前5年起之
    損害賠償金額為新臺幣（下同）269,434元（計算式：87.
    09平方公尺×12,375元×5％×5年＝269,434元），並請求
    自起訴狀繕本送達翌日起至返還日止按月給付原告4490元（
    計算式：87.09平方公尺×12,375 元×5％÷12月＝4490元
     ）。且縱認侵權行為已罹於消滅時效，惟原告仍得依據15
    年消滅時效之不當得利請求之，又原告僅請求自起訴前5年
    之不當得利，並無請求金額過高之問題。系爭建物由被告占
    有，致原告不能為正常之使用收益，依民法第184條及第179
    條之規定，自得請求損害賠償或返還所受相當於租金之不當
    得利，而系爭建物因無辦理保存登記且無稅籍資料，原告擬
    依臺中市房屋標準單價表及各類房屋折舊標準表計算，系爭
    建物為磚、石造一層樓每平方公尺單價為1,000元，房齡逾
    50年，依折舊表之最低使用價格為35.6％，故系爭建物現值
    31,004元（計算式：87.09平方公尺×1,000元×35.6％＝
    31,004元），再依臺中市市有非公用基地房屋租金率基準第
    二點依房屋現值年息10％計算自起訴前5年為15,502元，並
    請求自起訴狀繕本送達翌日起至返還日止按月給付原告258
    元（計算式：31,004元×10％÷12月＝258元）。且縱認侵
    權行為已罹於消滅時效，惟原告仍得依據15年消滅時效之不
    當得利請求之，又原告僅請求自起訴前5年之不當得利，並
    無請求金額過高之問題。並聲明：(一)被告應將坐落台中市○
    區○○段2小段1地號及同段地號上之1─20地號建物（門牌
    號為台中市○○路38巷1號），如附圖所示Ｂ部分，面積107
    平方公尺及Ｄ部分，面積11平方公尺，騰空後連同所坐落之
    土地交還原告；(二)被告應給付原告284,936元，及自起訴狀
    繕本送達翌日起至遷出上開房地交還原告時止，按月給付原
    告4,748元；(三)願供擔保，請准宣告假執行。
三、被告抗辯：系爭土地乃日據財產，34年臺灣光復後由台中州
    接管，39年實施地方自治，再登記為臺中市所有，系爭房屋
    則分配予臺中縣政府。又系爭土地及建物乃光復後，由軍方
    借用以之為官兵宿舍，嗣經占有人輾轉將系爭建物使用權出
    賣，70年間由覃取得，而於80年間由被告丁○○繼承之，
    是以被告丁○○就系爭土地為有權占有，不因登記名義人變
    更而影響之。縱不能證明被告丁○○為有權占有，原告訴請
    被告丁○○返還系爭土地，仍屬當事人不適格，欠缺權利保
    護要件，蓋依最高法院44年台抗字第6號判例之意旨，判決
    返還系爭土地，其執行名義當然含有拆除系爭建物，依據96
    年度房屋稅繳款書，可認系爭建物乃臺中縣政府所有，原告
    非系爭建物所有人，自不得請求返還系爭建物，系爭建物並
    有權使用原告所有系爭土地。原告請求被告返還房屋為當事
    人不適格。系爭建物既屬臺中縣政府所有，被告丁○○當無
    法拆除系爭建物，而返還系爭土地予原告。被告丁○○雖占
    有系爭建物，然系爭建物為臺中縣政府所有，故原告僅得對
    臺中縣政府請求系爭建物占有系爭土地之損害賠償或相當於
    租金之不當得利，不得向被告丁○○請求之。原告所提台中
    市市有非公用基地房屋租金率基準第3條之規定，以房屋課
    稅現值10％計算租金，並不加計第2條之基地租金，故本於
    行政自我拘束原則或民法第148條之誠信原則，原告不得就
    系爭土地請求相當於租金之不當得利，且請求之金額過高。
    原告非系爭建物所有人，自不得請求侵權行為損害賠償或相
    當於租金之不當得利，且縱認得請求侵權行為，亦已罹於時
    效。再者，請求之金額亦屬過高。最高法院82年台上字第17
    57號裁判及51年台上字第2680號判例均不能適用於本件訴訟
    。並聲明：原告之訴駁回。
四、兩造不爭執之事實：
(一)臺中市○區○○段二小段1地號土地及同段1-20地號土地，
    現登記臺中市為所有人，原告為管理人。
(二)坐落系爭土地上門牌號為臺中市○○路38巷1號建物，現出
    租人為丁○○。
五、得心證之理由
    本件兩造厥有爭執者，為原告提起本件訴訟，其當事人是否
    適格？原告得否請求返還系爭土地？及返還系爭土地上之建
    物？原告就系爭土地得否請求損害賠償或相當於租金之不當
    得利？其金額為何？原告就系爭建物得否請求損害賠償或相
    當於租金之不當得利？其金額為何？經查：
(一)按所謂當事人適格，乃指當事人就特定訴訟，得以自己之名
    義為原告或被告之資格，因而得受本案判決者而言。在給付
    之訴，只須主張自己有給付請求權者，對於其主張為義務者
    提起，即為當事人適格。本事件原告乃主張自己就系爭土地
    及建物均有給付請求權，對於其主張為義務者之被告提起本
    件給付之訴，即為當事人適格。被告抗辯：原告提起本件訴
    訟，其當事人不適格云云，核僅屬原告之請求有無理由之範
    圍，並非被告當事人不適格。被告此部分抗辯，乃屬無據，
    合先敘明。
(二)次按國有財產撥給各地國家機關使用者，名義上雖仍為國有
    ，實際上即為使用機關行使所有人之權利，故本院對於是類
    財產，向准由管領機關起訴，代國家主張所有權人之權利，
    被上訴人持有所有權狀及駐用房屋保管卡，原審認其得為起
    訴行使所有人之權利尚非無據，最高法院著有51年台上字第
    2680號判例意旨足資參照。原告對被告提起本件訴訟，系爭
    土地既登記為臺中市所有，其管理機關為臺中市政府，由臺
    中市政府提起本件訴訟，核亦屬正當，亦先敘明。
(三)原告主張臺中市○區○○段二小段1地號土地及同段1-20地
    號土地，現登記臺中市為所有人，原告為管理人，現土地上
    有被告出租使用之建物之事實，業據原告提出系爭土地登記
    謄本、現況勘查表為證，復為兩造所不爭執，並經本院到場
    勘驗及囑託臺中市中山地政事務所派員測量屬實，製有勘驗
    筆錄及有該所96年11月27日中山地所二字第0960019975號函
    及該函所檢附之土地複丈成果圖在卷可按。又雖原告主張系
    爭土地上之建物即門牌號碼為台中市○○路38巷1號之房屋
    屬市府州廳附屬官舍，光復後由原告接管，屬台中市市產，
    該原告機關之附屬官舍，又為原告所接管，雖未辦理保存登
    記，亦屬原告所有云云，並據其提出上開現況勘查表為證。
    惟依該勘查表所載，僅於勘查原因載「台中州廳非歷史建物
    之附屬廳舍產權收回工作」之內容，而臺中州既其後劃分為
    臺中縣、臺中市及彰化縣，自未能遽認系爭建物即為原告所
    有。依民事訴訟法第277條前段，當事人主張有利於己之事
    實者，就其事實有舉證之責任之規定，原告就其系爭建物為
    其所有之主張，既未另舉證以實其說，已難認原告主張系爭
    建物為其所有云云為真實。再被告抗辯：系爭房屋乃屬臺中
    縣政府所有之事實，並據其提出房屋稅繳款書、臺中縣政府
    函為證，並有原告提出之臺中市政府函為證，再經本院向臺
    中縣政府函查結果，臺中縣政府亦函覆：「本府：：所稱臺
    中市○區○○里○○路38巷1號等10戶縣有房屋，經查門牌
    各為民生路38巷1、：：號」等內容，亦有該府97年1月17日
    府財產字第0970017189號函在卷可稽，而臺中縣政府及臺中
    市政府上開函均屬公文書，依民事訴訟法第355條第1項之規
    定，亦應推定為真正，固應認被告此部分之抗辯為真實。然
    按所有人對於無權占有者，得請求返還之；因故意或過失，
    不法侵害他人之權利者，負損害賠償責任，民法第767條前
    段及第184條第1項前段分別定有明文。又被上訴人原係無權
    占用系爭土地上建物，自亦無權占有系爭土地，上訴人對於
    系爭建物之回復請求權縱罹於時效而消滅，被上訴人僅係取
    得拒絕交還系爭建物之抗辯權而已，並非使對系爭土地之無
    權占有變為合法占有，被上訴人占有系爭建物之時效利益能
    否擴及基地之占有，進而拒絕系爭土地之返還，不無疑問，
    最高法院亦著有82年台上字第1757號裁判意旨足資參照。是
    知如係無權占有系爭土地上之建物，自亦係無權占有系爭土
    地，縱土地所有權人不得請求交還建物，仍得請求交還土地
    ，法律並不保護無權占有人，如符合上開民法第767條前段
    、第184條第1項前段規定之要件者，土地所有權人自得請求
    交還土地。再被告就其占有權源，雖抗辯：系爭土地及建物
    乃光復後，由軍方借用以之為官兵宿舍，嗣經占有人輾轉將
    系爭建物使用權出賣，70年間由覃取得，而於80年間由被
    告丁○○繼承之云云，惟查被告就其此部分之抗辯，並未提
    出任何證據，舉證以實其說，依上開民事訴訟法第277條前
    段之規定，已難認為真實。再縱被告此部分之抗辯為真實，
    充其量，原使用人就系爭房屋僅有使用借貸之權利，該使用
    借貸關係，依民法第470條第1項之規定，早已因借貸之目的
    使用完畢，已消滅，再使用借貸僅為債權關係，基於債之相
    對性，亦無從移轉予被告。被告就系爭建物乃為無權占有，
    堪予認定。被告就系爭建物既為無權占有，自亦無權占有系
    爭土地。雖系爭建物並非原告所有，原告不得請求交還系爭
    建物，惟被告既無權占有系爭土地，原告自得請求交還土地
    。至最高法院44年台抗字第6號判例意旨所示，乃執行問題
    ，自與本件之認定無涉。被告抗辯：原告不得請求交還系爭
    土地云云，顯無視其為無權占有人之事實，自於法未合，即
    屬無據。
(四)又按因故意或過失，不法侵害他人之權利者，負損害賠償責
    任；無法律上之原因受有利益，而致他人受損害者，應返還
    其利益，上開民法第184條第1項前段及第179分別定有明文
    。再土地法第97條關於房屋及基地計收租金之規定，於損害
    賠償事件雖非當然一體適用，然亦未嘗不可據為計算賠償之
    標準，最高法院亦著有49年度台上字第1230號判例意旨足資
    參照。原告依民法第184條及第179條之規定，請求被告就占
    用系爭建物部分，賠償損害，並返還不當得利，因系爭建物
    並非原告所有，原告此部分之請求固屬無據。惟被告無權占
    用原告所有系爭土地而受有利益，並致原告受有損害，侵害
    原告之所有權，原告就系爭土地自得依上開規定請求損害賠
    償及返還利益。被告抗辯：原告所提台中市市有非公用基地
    房屋租金率基準第3條之規定，以房屋課稅現值10％計算租
    金，並不加計第2條之基地租金，故本於行政自我拘束原則
    或民法第148條之誠信原則，原告不得就系爭土地請求相當
    於租金之不當得利云云，顯亦無視於其無權占有系爭土地之
    事實，亦與上開說明不符，亦屬無據。再按因侵權行為所生
    之損害賠償請求權，自請求權人知有損害及賠償義務人時起
    ，二年間不行使而消滅。自有侵權行為時起，逾十年者亦同
    。損害賠償之義務人，因侵權行為受利益，致被害人受損害
    者，於前項時效完成後，仍應依關於不當得利之規定，返還
    其所受之利益於被害人，民法第197條亦有明文。另按租金
    之請求權因五年間不行使而消滅，既為民法第126條所明定
    ，至於終止租約後之賠償與其他無租賃契約關係之賠償，名
    稱雖與租金異，然實質上仍為使用土地之代價，債權人應同
    樣按時收取，不因其契約終止或未成立而謂其時效之計算應
    有不同，最高法院亦著有49年台上字第1730號判例意旨足資
    參照。即知本件原告依侵權行為之損害賠償請求權，請求被
    告賠償占用系爭土地之損害，縱有罹於時效者，惟仍得請求
    給付相當於租金之不當得利，且其請求在未逾五年部分，亦
    無罹於時效可言。本件原告並僅請求未逾5年部分之不當得
    利，自無罹於時效問題。被告抗辯：原告請求權罹於時效云
    云，亦屬無據。又查本件系爭土地申報地價1及1─20地號土
    地於93年1月各為12,375元、12,188元，有原告提出之上開
    土地登記謄本在卷可憑。而系爭土地位於台中市○○路38巷
    內，位於臺中市政府後方，靠近民生路及府後街，交通便利
    ，被告將系爭土地上建物出租原被告乙○○、甲○○2人（
    該2被告業已與原告和解），開設芳鄰花苑，經營商業，其
    週遭或為政府機構，並有中華電信等單位，並多為商家等情
    ，業據本院會同臺中市中山地政事務所人員至現場勘測屬實
    ，製有上開本院勘驗筆錄及該所前開複丈成果圖附於卷內可
    稽。本院審酌系爭土地之坐落位置、工商繁榮程度、可得利
    用之經濟價值等情事，認原告主張應以93年1月土地申報總
    價額年息5％計算被告應返還之利益誠屬適當，並無過高，
    被告抗辯：原告之請求過高云云，亦屬無據。是被告原應給
    付之不當得利合計應為364,548元｛（107平方公尺×12,375
    元×5％×5年）＋（11平方公尺×12,188元×5％×5年）＝
    364,548元（元以下四捨五入）｝並自起訴狀繕本送達翌日
    即自第1次言詞辯論期日翌日即96年10月24日起至交還系爭
    土地日止，按占用範圍系爭土地申報總價年息各5%計算相當
    於租金之不當得利按月給付6,076元｛（107平方公尺×12,3
    75元×5％×1／12）＋（11平方公尺×12,188元×5％×1／
    12）＝364,548元（元以下四捨五入）｝。原告就此部分僅
    請求269,434元及自96年10月24日起至交還系爭土地日止，
    按月給付4,490元，自有理由，應予准許。
(五)綜上所述，原告依民法第767條規定之所有物返還請求權、
    同法第184條規定之侵權行為損害賠償請求權，請求被告交
    還土地及建物，依民法第184條及第179條之規定，請求被告
    就占用土地及建物損害賠償或返還所受相當於租金之不當得
    利，即於依民法第767條規定之所有物返還請求權、同法第
    184 條規定之侵權行為損害賠償請求權，請求被告交還土地
    ，及依民法第184條及第179條之規定，請求被告就占用土地
    損害賠償或返還所受相當於租金之不當得利，求為判決：(一)
    被告將坐落台中市○區○○段二小段1地號土地如附圖所示
    Ｂ部分，面積107平方公尺、台中市○區○○段二小段1之20
    地號土地如附圖所示Ｄ部分，面積11平方公尺土地交還原告
    ；(二)被告應給付原告269,434元，及自96年10月24日起至被
    告交還第1項所示之土地止，按月給付原告4,490元範圍內，
    即屬正當，應予准許。逾此範圍之請求，即無理由，應予駁
    回。原告陳明願供擔保，聲請宣告假執行，就原告勝訴部分
    ，核無不合，爰酌定相當之擔保金額，併准許之。原告其餘
    假執行之聲請，即因其訴之駁回，而失所依附，併駁回之。
六、本件事證已臻明確，兩造其餘之主張、陳述、攻擊防禦方法
    及舉證，均對本判決之結果不生影響，爰不一一論述，亦附
    敘明。
七、民事訴訟費用負擔之依據：民事訴訟法第79條。
中    華    民    國    97    年    3     月    4     日
                  民事第二庭    法  官  陳秋月
正本係照原本作成。
如對本判決上訴，須於判決送達後20日內向本院提出上訴狀。
中    華    民    國    97    年    3     月    4     日
                                書記官  張皇清


司法院資訊處製作；財團法人民間司法改革基金會備份。
